臺灣臺北地方法院民事判決　　　　　　　94年度訴字第3228號
原　　　告　臺北縣政府
法定代理人　丙○○
訴訟代理人　乙○○
被　　　告　丁○○
訴訟代理人　甲○○
上列當事人間請求返還無權佔有房屋等事件，本院於民國94年
12 月8日辯論終結，判決如下：
    主    文
被告應將坐落台北市○○區○○段一小段九八四－一二地號土地
上如附圖所示ａ部分面積為四五平方公尺之建物拆除，並將上開
土地遷讓返還原告。
被告應給付原告新臺幣拾柒萬陸仟玖佰拾柒元，及自民國九
十四年七月一日起至遷讓返還上開土地之日止，按月給付原告新
臺幣伍仟柒佰玖拾壹元。
原告其餘之訴駁回。
訴訟費用由被告負擔百分之九十五，餘由原告負擔。
    事實及理由
甲、程序方面：
    本件被告未於最後言詞辯論期日到場，核無民事訴訟法第
    386 條各款所列情形，應依原告之聲請，由其一造辯論而為
    判決。
乙、實體方面：
一、原告起訴主張：坐落台北市○○區○○段1小段984-12地號
    土地（原為文山區○○段 ○ ○段 984 地號及 999 地號，
    於民國93年3月23日合併為984-12地號，下稱系爭土地）為
    台北縣所有，由原告管理，被告無法律上之原因竟予占用如
    附圖所示a部分面積45平方公尺（原90年3月29日之複丈成果
    圖所測量之結果，文山區○○段○○段984地號占用面積為
    22.55平方公尺、999地號占用面積為13.96平方公尺，係因
    未進入室內測量），作為其所有門牌號碼台北市○○區○○
    街5號建物（下稱系爭房屋）之基地，爰依所有物返還請求
    權請求被告拆除系爭房屋，將系爭土地返還予原告。又被告
    無權占有系爭土地，自受有相當於租金之利益，而原告則受
    有相當於租金之損失，原告即得依關於不當得利之規定，請
    求被告返還不當得利予原告。為此，爰依系爭土地公告地價
    年息5%計算，請求被告給付自89年7月1日起至94年6月30日
    止相當於租金之不當得利新台幣（下同）442,168元，並自
    94年7月1日起至遷讓返還系爭土地之日止，按月給付原告
    9,498元（詳如附表一所示）等語，並聲明：（一）被告應
    將坐落系爭土地上之系爭房屋拆除後，將系爭土地返還予原
    告。（二）被告應給付原告442,168元，及自94年7月1日起
    至返還系爭土地之日止，按月給付原告9,498元。
二、被告則以：被告願意繳納，但請求之金額可否降低，並考量
    被告之還款能力，給予分期付款等語置辯，並聲明：原告之
    訴駁回。
三、按所有人對於無權占有或侵奪其所有物者，得請求返還之，
    民法第767條前段定有明文。本件原告主張被告無權占有系
　　爭土地45平方公尺之事實，業據其提出土地登記謄本、系爭
  　土地於90年3月29日複丈之成果圖為證，並經本院會同臺北
    市古亭地政事務所測量人員至現場勘驗屬實，製有勘驗筆錄
    及複丈成果圖附卷可稽，復為被告所不爭執，自堪信為真實
    。從而，原告依所有物返還請求權請求被告拆除系爭房屋，
    並將系爭土地返還予原告，即屬有據，應予准許。
四、次按無法律上原因而受利益，致他人受損害者，應返還其利
    益，民法第179條前段定有明文。又於城市地方租用房屋之
    租金，以不超過土地及建築物申報總價額年息百分之十為限
    ，而前開規定於租用基地建築房屋之情形準用之，土地法第
    97 條第1項、第105條亦分別定有明文。另土地法第97條第1
    項規定所謂之土地價額，依同法施行細則第25條之規定，係
    指法定地價而言，而土地法第148條規定土地所有權人依土
    地法所申報之地價為法定地價，故土地法第97條所謂之土地
    申報價額，即指該土地之申報地價。經查，本件系爭房屋位
    於台北市○○街，屬於城市地方，自有前開規定之適用。而
    無權占有他人之土地，可能獲得相當於租金之利益亦為社會
    通常之觀念（最高法院61年台上字第1695號判例參照），參
    諸被告消極的不拆屋還地之行為，致原告所受不能使用、收
    益土地之損害間，顯有因果關係等情，則原告依不當得利之
    法律關係，請求被告給付無權占有系爭土地所獲得相當於租
    金之利益，即屬有據。又系爭土地之坐落位置緊鄰木柵路、
    附近商家林立，而系爭房屋為三樓磚造建築，現一樓作為理
    髮廳之用，有勘驗筆錄在卷可參。是本院審酌系爭土地之坐
    落位置、繁榮程度、經濟用途、被告使用所能獲利之情形等
    因素，認被告無權占有系爭土地相當於租金之不當得利，自
    89年7月1日起至遷讓返還系爭土地之日止，按系爭土地申報
    地價之總價額年息5%計算較為允當。查系爭土地於合併前之
    984地號、999地號之申報地價分別為48,074 元、33,930元
    ，占用面積分別為22.55平方公尺、13.96 平方公尺，合併
    後之984-12地號自93年1月起之申報地價為30,887元，占用
    之面積則為45平方公尺，是依此標準計算，被告應給付原告
    相當於租金之不當得利，自89年7月1日起至94年6月30日止
    為376,937元（詳如附表二所示），並自94年7月1日起至遷
    讓返還系爭土地之日止按月給付之金額為5791元。至於原告
    請求之金額係依系爭土地之公告地價計算被告應給付原告相
    當於租金之不當得利（詳如附表一所示），顯有違誤，附此
    敘明。
五、綜上所述，本件被告無權占用系爭土地，作為系爭房屋之基
    地，並因而受有相當於租金之不當得利。從而，原告依所有
    物返還請求權請求被告拆除系爭房屋，將系爭土地返還原告
    ，並依不當得利之法律關係請求被告給付376,937元，並自
    94 年7月1日起至遷讓返還系爭土地之日止按月給付5791元
    ，即屬有據，應予准許。逾此範圍之請求，即無理由，應予
    駁回。至被告雖請求給予分期付款，但既為原告所不同意，
    且被告並未就其還款能力部分舉證，是被告就此部分之聲請
    ，不應准許，亦併此敘明。
六、訴訟費用負擔之依據：民事訴訟法第79條。
中　　華　　民　　國　　94　　年　　12　　月　　22　　日
                        民事第五庭法官 林秀圓
正本係照原本作成
如對本判決上訴，須於判決送達後廿日內向本院提出上訴狀
中　　華　　民　　國　　94　　年　　12　　月　　22　　日
                                書記官 林蓮女
附表二：
一、89年7月1日起至94年6月30日止共計376,937元：
（一）89年7月1日起至92年12月31日止：
  １、984地號：22.55×48,074×5%×3.5＝ 189,712元。
  ２、999地號：13.96×33,930×5%×3.5＝82,981元。
（二）93年1月1日起至94年6月30日止（984-12地號）：
      45×30,887×5%×1.5＝104,244元。
二、94年7月1 日起至遷讓返還系爭土地之日止：
    45×30,887×5%÷12＝5791元。
